臺灣高等法院刑事判決
109年度上易字第2182號
上  訴  人  
即  被  告  張聖義


上列上訴人因過失傷害案件，不服臺灣新北地方法院108年度易
字第1074號，中華民國109年8月10日第一審判決（起訴案號：臺
灣新北地方檢察署108年度偵字第13416號），提起上訴，本院判
決如下：
    主  文
原判決撤銷。
張聖義犯業務過失傷害罪，處拘役貳拾日，如易科罰金，以新臺
幣壹仟元折算壹日。
    犯罪事實
一、張聖義係址設新北市○○區○○街0號「彩登美髮」店長，負責
    從事剪髮、洗髮、燙髮業務，為從事業務之人，於民國107
    年12月20日11時許，在上址「彩登美髮」為張玉霞進行燙髮
    時，張聖義明知為消費者燙髮時，應於燙髮前評估消費者之
    髮質及針對消費者之頭皮進行檢查以提供相應之防護措施及
    合適之燙髮方式，且謹慎操作燙髮機器，以避免因溫度過高
    而燙傷消費者之頭皮，並於消費者反應頭皮有灼熱感後，提
    供適切之必要照護措施，而依當時情形並無不能注意之情事
    ，竟疏未注意上開情事，致張玉霞於燙髮過程中燒傷頭皮，
    而受有頭頂刺激性皮膚炎併水泡疑似燒傷、頭皮二度燒傷之
    傷害。
二、案經張玉霞訴由新北市政府警察局三重分局報告臺灣新北地
    方檢察署檢察官偵查起訴。
    理  由
壹、程序部分：
    本院認定事實所引用之下列證據資料（包含供述證據、文書
    證據等），並無證據證明係公務員違背法定程序所取得。又
    檢察官、被告張聖義於原審準備程序、審理時及本院審理時
    ，對原審及本院所提示之被告以外之人審判外之供述，包括
    供述證據、文書證據等證據，就證據能力均未表示爭執，且
    迄言詞辯論終結前並未聲明異議，亦無顯有不可信之情況與
    不得作為證據之情形，本院審酌上開證據資料製作時之情況
    ，尚無違法不當及證明力明顯過低之瑕疵，認為以之作為證
    據應屬適當，是依刑事訴訟法第159條至第159條之5規定，
    本院所引用供述證據及文書證據等，均有證據能力。
貳、實體部分：
一、事實之認定：
    訊據上訴人即被告固不否認有於上揭時、地為告訴人張玉霞
    燙髮，惟矢口否認有何業務過失傷害犯行，辯稱：「我替張
    玉霞燙髮時，是採取溫塑燙之低溫燙髮方式，且我有使用兩
    層羊毛氈材質之隔熱墊作為防護措施，過程中張玉霞雖然向
    我反應頭皮有灼熱感，但我第一時間就將燙髮機器關機檢查
    ，查看後發現我替張玉霞上髮捲的地方，與張玉霞稱頭皮有
    灼熱感的部位不同，且張玉霞之女兒江幼玲當時堅持要繼續
    替她燙頭髮，而我依照我的專業判斷，張玉霞頭髮及髮質均
    無問題，因此我才會繼續燙髮，既然我已經作好燙髮防護措
    施，我認為我沒有過失，而且因為是江幼玲堅持要我繼續替
    張玉霞燙髮，張玉霞就此也必須負責；另外我認為張玉霞的
    頭皮傷害不是燙傷，因為燙傷的定義應該是燙髮時溫度很高
    ，導致消費者頭髮因此有損壞，才能說是燙傷，我沒有過失
    ，洵無業務過失傷害犯行。」云云。經查：
  ㈠告訴人張玉霞於上開時間至「彩登美髮」，由被告替其進行
    剪髮、洗髮及燙髮服務後，張玉霞受有頭頂刺激性皮膚炎併
    水泡疑似燒傷、頭皮二度燒傷之傷害，及燙髮過程中，張玉
    霞曾向被告反應頭皮有灼熱感等情，為被告自承在卷（見原
    審卷第52至54頁），且與證人即告訴人之女兒江幼玲於警詢
    及偵查中之供述情節相符（見偵字卷第15至17、52頁），並
    有保順聯合診所（下稱保順診所）診斷證明書、新北市立聯
    合醫院（下稱聯合醫院）乙種診斷書、長庚醫療財團法人林
    口長庚紀念醫院診斷證明書、聖仁皮膚科診所診斷證明書、
    告訴人傷勢照片5幀、張玉霞之保順診所病歷資料、新北市
    立聯合醫院108年8月21日新北醫歷字第1083480100號函暨檢
    附之張玉霞病歷資料附卷可稽（見偵卷第21至23、69至75、
    81、89頁），足信為真實。
  ㈡被告雖辯稱：「我幫張玉霞燙髮過程，有採取防護措施，用
    二層墊片保護頭皮，且以低溫燙髮，用手觸摸是可以接受的
    溫度，張玉霞反應頭皮疼痛時，有關掉儀器檢查，頭皮並無
    異樣，我跟張玉霞女兒江幼玲確認後才繼續燙髮，並無過失
    。」云云。然：
　1.證人即告訴人之女江幼玲於偵查中證稱：「於107年12月20
    日上午11時，帶張玉霞到上址『彩登美髮』燙頭髮，當天洗髮
    、剪髮及燙髮，都是由被告替張玉霞處理，洗髮到剪髮的過
    程均沒有問題，燙髮的過程中，張聖義有替張玉霞上髮捲，
    有用羊毛氈作為保護墊，當日被告是採取熱塑燙的燙法方式
    ，燙髮機器開啟後不久，張玉霞就有表示頭皮會痛，被告雖
    然有替張玉霞檢查頭皮，但是被告隨即表示張玉霞說痛的地
    方沒有上髮捲，不可能會痛，被告後來即將機器重新開啟，
    並繼續燙頭髮，隨後被告有替張玉霞護髮，並以熱風吹頭皮
    ，但張玉霞仍舊表示頭皮疼痛，因此被告有隨同我們一起去
    保順診所就醫，診斷出類似燒傷的結果。」等語（見偵字卷
    第52頁），而被告亦於原審審理中自承於張玉霞結束燙髮後
    ，有陪同張玉霞至診所就診等語（見原審卷第161 頁），與
    證人張幼玲證稱結束燙髮後，被告即陪同前往保順診所就醫
    等節相符，故證人江幼玲證稱燙髮結束後，確與被告一同陪
    同張玉霞前往保順診所。
  2.參以保順診所診斷證明書上記載之病名顯示，張玉霞頭頂刺
    激性皮膚炎合併水泡疑似燒傷乙情，有保順聯合診所診斷證
    明書在卷可查（見偵卷第21頁）；亦與張玉霞當日另前往聯
    合醫院就診時，經診斷出頭皮二度燒傷乙節互核相符，有聯
    合醫院乙種診斷書在卷足憑（見偵卷第23頁），足認告訴人
    張玉霞於當日燙髮後，確實出現頭頂刺激性皮膚炎合併水泡
    疑似燒傷及頭皮二度燒傷之傷害。另原審依職權函詢聯合醫
    院前開傷勢有無可能係因燙髮疏忽所致，該院函覆稱：「若
    燙髮過程未作好防護措施或有溫度過高等因素，確實有可能
    出現如診斷證明書所載之診斷結果。」等語，有新北市立聯
    合醫院108年8月21日新北醫歷字第1083480100號函附卷可佐
    （見偵卷第89頁），則告訴人張玉霞於107年12月20日經被
    告燙髮後，其頭皮確係因被告於燙髮過程，未作充分防護導
    致張玉霞受有頭頂刺激性皮膚炎併水泡疑似燒傷、頭皮二度
    燒傷之傷害，可見告訴人張玉霞所受之前開傷勢係被告燙髮
    所致無訛。
  3.又證人即當日擔任被告助手之郭韋志於原審審理時結證稱：
    「張玉霞燙髮過程結束後，我與被告有陪同張玉霞到診所就
    診，被告在看診時有詢問張玉霞幾天洗一次頭，張玉霞說兩
    個星期洗一次頭，醫生就說如果是兩個星期洗一次頭的話，
    頭皮會比較敏感，接觸到藥水會比較容易起水泡…但被告於
    燙髮前並未詢問張玉霞多久洗一次頭，因為燙髮前本來就不
    會詢問…以我後來升為設計師的專業判斷，依張玉霞的年齡
    ，其頭皮較年輕人及中年人之頭皮老化，角質層厚薄度會變
    薄，如果是染髮，頭皮會比較刺激，如果是燙髮，對溫度的
    反應也會比較敏感…張玉霞之髮質係屬受損髮質。」等語（
    見原審卷第146、151、155至157頁），而證人郭韋志其為被
    告之友人，於原審審判當日係與被告一同到庭（見原審卷第
    143、147、148頁），顯見其二人交情匪淺，證人郭韋志應
    無甘冒受偽證罪處罰之風險，以陷被告於不利而為虛偽陳述
    之動機，其證言可以採信。則依證人郭韋志上開證詞可知，
    告訴人張玉霞年事已高，其頭皮之角質層會較年輕人或中年
    人為薄，容易因染劑或溫度之影響而受刺激，且因告訴人張
    玉霞之洗頭習慣，亦可能導致其頭皮容易較一般人敏感，其
    髮質又屬受損髮質，可知認告訴人張玉霞當日之頭皮及頭髮
    狀況與一般人相較，易因染劑或溫度之影響而受刺激致受傷
    。
  4.依內政部公告之女子美髮技術士技能檢定規範（丙級）規定
    ，從事頭髮洗髮、剪髮、燙髮、染髮及整髮等女子美髮相關
    工作者，應具備之燙髮技能標準，除須具備燙髮之基本概念
    、冷燙之基本技術及注意事項外，亦包含防範燙髮易起之傷
    害即燙髮易起的髮質、皮膚的傷害及其防範法等節，有內政
    部公告之女子美髮技術士技能檢定規範（丙級）在卷可查（
    見原審卷第59、65頁）。原審依職權函詢勞動部勞動力發展
    署技能檢定中心（按即辦理全國技術士技能檢定女子美髮項
    目之主辦單位）上開規範所稱「燙髮易起的髮質、皮膚的傷
    害及其防範法」之具體內容為何，經函覆略為：具體內容包
    含燙髮劑之選擇及燙髮前髮質之判斷及頭皮檢查，以避免顧
    客的頭髮或頭皮遭受損傷；另本職類規範說明，係依專業知
    能範圍及專精程度區分，丙級技術士為一般技術員，是上開
    規範對於丙級技術士要求，為基礎技術等情，有勞動部勞動
    力發展署技能檢定中心109年6月29日技發字第1090004435號
    函文在卷可查（見原審卷第135、136頁），可知內政部所公
    告之上開丙級檢定規範，係屬美髮從業人員所應具備之基礎
    技術，是得獨立替消費者提供剪髮、染髮及燙髮服務之人，
    除於燙髮過程中，本應注意替消費者頭皮作好防護措施或避
    免溫度過高而傷及消費者頭皮外，於替消費者燙髮前，亦應
    注意消費者髮質及頭皮狀況，給予適合之燙髮方式，以避免
    造成消費者髮質或頭皮傷害。而被告身為設計師，既屬得獨
    立替消費者提供剪髮、染髮及燙髮服務之人，對於燙髮前應
    詳加檢視消費者之髮質及頭皮狀況，以提供合適之燙髮服務
    ，並於燙髮中詳加注意是否已替消費者頭皮作好防護措施並
    隨時檢查燙髮溫度，以避免造成消費者頭皮受損等燙髮規則
    ，應知之甚詳；然被告當日既係為告訴人提供洗髮、剪髮、
    燙髮服務之人，且於當日燙髮前，亦已替告訴人洗髮、剪髮
    ，業經證人江幼玲於偵查中證述如前，則被告替告訴人燙髮
    前，即有充分時間了解告訴人之頭皮狀況，並可針對告訴人
    之頭皮護理狀況詳加詢問，以提供適合之燙髮服務，然被告
    於燙髮前，並未考慮告訴人年事已高，頭皮較一般人敏感，
    亦未詢問告訴人日常頭皮護理情形，業經證人郭韋志證述在
    卷，即貿然替告訴人提供燙髮服務，而未提供足夠之防護措
    施，且於告訴人反應頭皮有灼熱感之際，僅暫停檢查，誤認
    告訴人頭皮並無異狀，仍繼續燙髮程序，致告訴人頭皮因溫
    度過高而燒傷，二者間有相當因果關係，其行為顯有過失至
    明。
  5.被告以其已使用兩層隔熱墊片防護告訴人之頭皮，於告訴人
    反應頭皮會燙時，關掉燙髮儀器檢查其頭皮，未發現異狀，
    經詢問過告訴人之女江幼玲後，始繼續替告訴人燙髮，並無
    過失云云置辯。惟考諸告訴人張玉霞之年齡，其頭皮角質層
    本會較一般年輕人、中年人為薄而屬敏感性頭皮，已如前述
    ，被告雖有依一般燙髮程序為告訴人張玉霞提供防護措施，
    然依一般燙髮作業流程，本即會在髮捲處使用兩層羊毛氈材
    質之隔熱墊作為防護措施，此並非針對敏感性頭皮專門設計
    ，是被告於燙髮過程中，未充分檢查告訴人張玉霞之頭皮狀
    況，即貿然提供一般燙髮服務，其行為自難謂已盡其執行燙
    髮程序之注意義務，況告訴人張玉霞於燙髮過程中，曾向被
    告反應頭皮有灼熱感，被告理應立即停止燙髮動作，將髮捲
    全部拆落，或提供沖水服務，以確保其頭皮溫度不致過高，
    然被告竟捨此不為，而繼續燙髮，終致告訴人張玉霞頭皮燒
    傷，其上開行為亦難謂符合燙髮規範。雖證人即在場之助手
    郭韋志於原審審理時結證稱：「當時有詢問告訴人及其女兒
    江幼玲是否繼續完成燙髮，告訴人之女兒說要繼續。」等語
    （見原審卷第146、149頁），被告固曾詢問告訴人之女江幼
    玲，經其同意始繼續替告訴人燙髮，惟一般消費者對於燙髮
    或染髮之作業流程及規範並不清楚，消費者就其頭皮或髮質
    狀況是否能夠燙髮或染髮，自全權仰賴設計師之專業判斷，
    縱證人江幼玲於告訴人表示頭皮有灼熱感後，曾要求被告繼
    續替告訴人張玉霞燙髮，衡情亦可推論證人江幼玲應係表示
    在不傷及告訴人之頭皮或頭髮之情形下，希望被告能夠替告
    訴人繼續燙髮，證人江幼玲係告訴人之女，豈有可能明知母
    親已燙傷，仍要求被告繼續幫告訴人燙髮之理？而被告既為
    專業設計師，其自應能就「是否應替張玉霞繼續提供燙髮服
    務」乙節為專業判斷，故此無解於被告過失傷害之刑責。被
    告上開所辯，當屬無稽，不足採信。
  ㈢綜上所述，被告所辯，要屬事後卸責之詞，殊無足採。本件
    事證明確，被告上開犯行堪予認定，應依法論科。
二、論罪之說明：
  ㈠按行為後法律有變更者，適用行為時之法律。但行為後之法
    律有利於行為人者，適用最有利於行為人之法律，刑法第2
    條第1項定有明文。查被告於行為後，刑法第284條第2項經
    立法院修正通過後，業於108年5月29日由總統公布施行，並
    於同年5月31日生效。修正前刑法第284條規定「（第1 項）
    因過失傷害人者，處6月以下有期徒刑、拘役或5百元以下罰
    金，致重傷者，處1年以下有期徒刑、拘役或5百元以下罰金
    。（第2項）從事業務之人，因業務上之過失傷害人者，處1
    年以下有期徒刑、拘役或1千元以下罰金，致重傷者，處3年
    以下有期徒刑、拘役或2千元以下罰金」，修正後刑法第284
    條則規定「因過失傷害人者，處1年以下有期徒刑、拘役或1
    0萬元以下罰金，致重傷者，處3年以下有期徒刑、拘役或30
    萬元以下罰金」，經比較新舊法結果，修正後刑法第284條
    規定雖未更動過失傷害罪之構成要件及得科處之法定刑種，
    然已將有期徒刑及罰金刑上限提高，並刪除業務過失傷害罪
    之處罰，自以修正前刑法第284條之規定對被告較為有利，
    依刑法第2條第1項前段規定，本件自應適用被告行為時即修
    正前刑法第284條第2項前段規定(原判決誤載為修正前刑法
    第284條第1項，逕予更正)。
  ㈡被告於行為時係於「彩登美髮」擔任店長，從事剪髮、洗髮
    及燙髮業務，為從事業務之人。核被告所為，係犯修正前刑
    法第284條第2項前段之業務過失傷害罪。
三、撤銷改判理由及科刑審酌事項：
  ㈠原審以被告犯罪事證明確，據以論罪科刑，固非無見。惟查
    ：按量刑輕重，固屬為裁判之法院得依職權自由裁量之事項
    ，然量刑應以行為人之責任為基礎，並斟酌刑法第57條各款
    所列情狀，在法定刑度內，酌量科刑，且應受比例原則及公
    平原則之限制，以符罪刑相當之原則，否則其判決即非適法
    。所稱之比例原則，指行使此項職權判斷時，須符合客觀上
    之適當性、相當性與必要性之價值要求，不得逾越此等特性
    之程度，用以維護其均衡；而所謂平等原則，非指一律齊頭
    之平等，應從實質上加以客觀判斷，最高法院99年度台上字
    第4568號判決可資參照。本件爭執係因告訴人至被告執業之
    美髮店燙髮，被告未注意告訴人年事已高，日常頭皮2週清
    潔1次，頭皮較一般人敏感，未採取較高等級之防護措施，
    貿然為告訴人燙髮，經告訴人反應頭皮有灼熱感之際，僅暫
    停檢查，又誤認告訴人所指頭皮疼痛之處未上髮捲，應未受
    傷，並無異狀，仍繼續燙髮程序，始致告訴人受有上開傷害
    ，惟告訴人所受之傷勢為頭頂刺激性皮膚炎併水泡疑似燒傷
    、頭皮二度燒傷之傷害，以肉眼觀其當日受傷就醫之照片（
    見偵查卷第73、97頁），告訴人之頭皮有3×3公分燙傷，且
    證人郭韋志於原審結證稱當時有詢問告訴人及其女兒江幼玲
    是否繼續完成燙髮，告訴人之女兒說要繼續等語，而被告於
    本院審理時表示告訴人提出之和解條件為賠償金額新臺幣20
    萬元（見本院卷第76頁），依告訴人所受傷勢而言，此損害
    賠償金額確較現行民事損害賠償案件之行情為高，被告不同
    意此和解條件，雙方迄今仍未達成民事和解，益可見原審對
    被告量處拘役50日，其量刑與一般同類型案件之量刑相較，
    顯然過重，而罪刑不相當，不合比例原則，即有未洽。被告
    上訴雖仍執陳詞否認犯行，為無理由，然原判決既有上開瑕
    疵，自應由本院將原判決予以撤銷改判。
　㈡爰審酌被告並無前科（見本院被告前案紀錄表），其係專業
    美髮設計師，本應注意替消費者燙髮前，應注意消費者之頭
    皮狀況，並於燙髮中提供適切之燙髮種類及防護措施，且經
    消費者反應有不適情形時，即應停止並採取必要照護措施，
    然其疏於注意告訴人注意告訴人年事已高，頭皮較一般人敏
    感，未採取較高等級之防護措施，貿然為告訴人燙髮，經告
    訴人反應頭皮有灼熱感之際，僅暫停檢查，又誤認告訴人所
    指頭皮疼痛之處未上髮捲，應未受傷，並無異狀，仍繼續燙
    髮程序，致告訴人因而受有前開傷害，兼衡被告之過失程度
    、告訴人之前開傷勢，被告自陳高中肄業之智識程度、目前
    從事電子業、已婚，須扶養1個小孩及50多歲之母親之家庭
    生活經濟狀況，暨被告犯罪後否認過失，雙方迄今仍未達成
    民事和解等一切情狀（見本院卷第76頁），量處如主文第2
    項所示之刑，並諭知易科罰金之折算標準。
據上論斷，應依刑事訴訟法第369條第1項前段、第364條、第299
 條第1項前段，刑法第2條第1項前段，修正前刑法第284條第2項
前段，第41條第1項前段，刑法施行法第1條之1第1項、第2項前
段，判決如主文。　
本案經檢察官李宗翰偵查起訴，由檢察官張秋雲到庭執行職務。
中　　華　　民　　國　　109 　年　　12　　月　　30　　日
　　　　　　　　　刑事第十七庭  審判長法　官  鄭水銓
　　　　　　　　　　　　　　　　　　  法　官  李世華
　　　　　　　　　　　　　　　　　　  法　官  黃雅芬
以上正本證明與原本無異。
不得上訴。
                                      書記官  鄭雅云
中　　華　　民　　國　　109 　年　　12　　月　　30　　日
附錄：本案論罪科刑法條全文　　　　　　　　　　　　　　　
修正前刑法第284 條：
因過失傷害人者，處六月以下有期徒刑、拘役或五百元以下罰金
；致重傷者，處一年以下有期徒刑、拘役或五百元以下罰金。
從事業務之人，因業務上之過失傷害人者，處一年以下有期徒刑
、拘役或一千元以下罰金；致重傷者，處三年以下有期徒刑、拘
役或二千元以下罰金。